【裁判字號】    97,訴,762
【裁判日期】    971212
【裁判案由】    遷讓房屋
【裁判全文】
臺灣高雄地方法院民事判決               97年度訴字第762號
原      告  乙○○
訴訟代理人  蔡錫欽律師
被      告  甲○○○○
訴訟代理人  林春華律師
            黃見志律師
上列當事人間遷讓房屋事件，本院民國97年11月28日言詞辯論終
結，判決如下：
  主  文
原告之訴及假執行之聲請均駁回。
訴訟費用由原告負擔。
  事  實
一、原告起訴主張：坐落於高雄市○○區○○段636 地號土地上
    門牌號碼為高雄市鼓山區○○○○街98號房屋（建號：同段
    757 號建物，下稱系爭房屋，與其基地合稱系爭房地）係原
    告向訴外人丙○○購買，原告已繳清價金，並辦妥所有權移
    轉登記在案，詎被告未經原告之同意闖入居住，而無權占有
    系爭房屋。為此，爰依民法第767 條之規定，提起本件訴訟
    ，並聲明：（一）被告應自系爭房屋遷出，並將系爭房屋返
    還原告；（二）願供擔保請准宣告假執行。
二、被告則以：系爭房地為被告所購買，因被告國籍為日本籍，
    乃借用被告之子丙○○名義為所有權登記，嗣因丙○○要求
    更名，被告遂向原告借名登記，並由代書以買賣為原因辦妥
    所有權移轉登記，是原告並非系爭房屋之真正所有權人。又
    縱認兩造或丙○○與原告間就系爭房屋有買賣關係存在，原
    告並未付清買賣價金，被告自得行使同時履行抗辯。故原告
    本件請求為無理由等語，資為抗辯，並聲明：（一）原告之
    訴駁回；（二）如受不利之判決，願供擔保請准宣告免為假
    執行。
三、兩造不爭執事項：
(一)系爭房地之所有權，於94年6 月20日經以買賣為原因，自京
    城建設股份有限公司（下稱京城公司）移轉登記於丙○○名
    下；嗣於95年8 月16日，又經以買賣為原因，自丙○○移轉
    登記於原告名下，此有系爭房屋之建物謄本及異動索引資料
    在卷可憑（見本院卷第8 頁、第145 頁）。
(二)原告於95年8 月15日向新光人壽保險股份有限公司（下稱新
    光人壽保險公司）貸款8,000,000 元，約定將其中貸款7,77
    3,121 元撥入丙○○設於中國信託商業銀行（下稱中國信託
    銀行）高雄分行帳號：000000000000號、000000000000號帳
    戶，並於95年8 月16日以系爭房地為新光人壽保公司設定第
    二順位抵押權擔保原告上開貸款債務；嗣新光人壽保險公司
    分別於95年8 月21日撥款2,003,485 元、5,769,636 元至丙
    ○○上開2 帳戶內，清償丙○○以系爭房地設定抵押權擔之
    貸款債務後，中國信託銀行高雄分行就系爭土地之第一順位
    抵押權即於95年8 月24日經塗銷，此有房貸借據暨授信合約
    書、貸款撥入帳戶約定書（見本院卷第116 頁至第117 頁、
    第119 頁）、系爭房屋異動索引資料（見本院卷第145 頁）
    附卷可稽。
(三)系爭房屋目前由被告1 人占有使用中。
四、依兩造前開主張、陳述及不爭執事項觀之，本件應審究之爭
    點厥為：（一）被告與丙○○、原告間，是否有借名登記契
    約存在？（二）如無借名登記契約存在，被告所為同時履行
    抗辯，是否有據？茲就上開爭點論述本院得心證之理由如下
    ：
(一)按借名契約，顧名思義，係指當事人約定，一方（借名者）
    經他方（出名者）同意，而就屬於一方現在或將來之財產，
    以他方之名義，登記為所有人或其他權利人，但無使他方取
    得實質所有權或其他權利之意思。而在現行法制下，借名契
    約乃無名契約，依私法自治原則，當事人基於特定目的而訂
    立借名契約，如未違反強制規定或公序良俗，當非法所不許
    ，合先敘明。
(二)查本件原告現為系爭房屋之登記名義人，為兩造所不爭之事
    實，惟被告抗辯其方為系爭房屋之真正所有權人，並陳稱：
    系爭房地係伊向京城公司購買所有，因伊為日本國籍，乃借
    用伊子丙○○名義為所有權登記，嗣因丙○○要求更名登記
    ，伊乃情商原告出名而將系爭房屋移轉登記至原告名下等語
    ，業據被告提出京城公司出售系爭房地之買賣所有權移轉契
    約書各1 份（見本院卷第78頁至第79頁）、京城公司開立出
    售系爭房地之統一發票影本11張（見本院卷第69頁至第75頁
    ）及系爭房屋異動索引資料（見本院卷145 頁）為證，且與
    證人丙○○到庭證稱：被告是我媽媽，我媽是日本籍，原告
    我有看過1 、2 次，應該是我媽的朋友；系爭房地確實是我
    媽向京城公司購買的，京城公司有開收據給我媽，其購屋的
    目的是為了在臺灣有住的地方，登記在我名下的原因，是因
    為外國人不能登記，所以才登記在我名下，實際上都是我媽
    在使用；我在中國信託銀行高雄分行申設之帳號0000000000
    00帳戶，是我媽用我名義辦理貸款購買系爭房地，我媽在臺
    灣沒有金融帳戶；嗣後，我有將系爭房地移轉給原告，因為
    之前的貸款都是我媽媽在繳，每個月要繳納近4 萬元，我的
    薪水只有5 萬元，我擔心我媽以後繳不出來，我就要負責，
    所以才會將系爭房地移轉登記給原告，中間並沒有買賣行為
    ，我與我媽均沒有因此收到原告支付之任何價金；又我會知
    道我媽並沒有出賣系爭房屋及其土地給原告，是因為房地過
    戶給原告後，一開始的房貸都是我媽在繳，期間約有1 年，
    後來因為兩造間起了爭執，爭執原因我不清楚，原告就要我
    媽搬走，說房子是她的，後來我媽才沒有再繼續繳納房貸等
    語（見本院卷第123 頁至第125 頁）互核相符，堪認被告前
    開所辯，並非無據。
(三)又原告設於台新商業銀行股份有限公司七賢分行帳號000000
    00000000號帳戶，係供作償還系爭房地抵押貸款之扣款帳戶
    ，截至97年7 月均正常還款，有新光人壽保險公司97年7 月
    24日新壽放款字第0138號函及所附房貸借據暨授信合約書、
    客戶往來交易明細表在卷可憑（見本院卷第264 頁），而自
    原告貸款後之95年9 月起至96年7 月止，貸款均是由被告繳
    納，且上開帳戶之存摺及提款卡迄今仍為被告所持有，亦經
    被告當庭提出上開帳戶存摺及提款卡為證，均為原告所不否
    認（見本院卷第191 頁），則倘系爭房屋確係原告向丙○○
    購買，原告豈有將償還貸款之帳戶存摺及提款卡均交由被告
    保管持有之理？又被告有何須為原告繳納貸款之義務？就此
    ，原告均無法合理交待，此益徵被告前開抗辯，確屬有據。
(四)再者，如原告確係向丙○○購買系爭房屋，其購得該屋後竟
    任由被告居住而非供自己使用收益，顯然悖於常情。就此，
    原告雖又主張其有將系爭房屋出租予被告，並由被告為其償
    還貸款以代租金等語（見本院卷第201 頁），惟原告提起本
    件訴訟之初，陳稱被告係擅自闖入居住（見本院卷第4 頁）
    ，並未提及兩造間就系爭房屋存有租賃契約關係，至本院最
    後言詞辯論期日時，復主張被告代繳貸款即為租金之給付，
    其真實性已有可疑，況且，原告迄今未能提出其與被告就系
    爭房屋訂立租賃契約之相關證明，以實其說，則被告此部分
    主張，自難採信。
(五)此外，原告所提出賣人為丙○○、買受人為原告之系爭房地
    買賣所有權移轉契約書（見本院卷第11頁至第12頁），其所
    載土地及房屋之買賣價金分別為1,334,468 元、1,715,300
    元，合計共3,049,768 元，與原告所陳買賣價金即為清償丙
    ○○之貸款債務7,773,121 元乙情不符（見本院卷第114 頁
    ），顯然並非真正之買賣合約書，應屬實務上為辦理所有權
    移轉登記及核計稅捐而檢送地政事務所辦理之公契，自無從
    據為原告與丙○○間確有買賣關係之有利證明。又房地買賣
    之標的價值動輒數百萬元以上，關於買賣標的、價金、付款
    方式、期限、交屋時間等細節，為避免將來雙方爭執不休，
    莫不以買賣契約書面明定雙方之權利義務，審慎為之，倘依
    原告所言，系爭房地買賣價金高達7,773,121 元，原告竟遲
    未能提出向丙○○購買系爭房屋之買賣合約書，以為證明，
    實與常理有違。是以，原告縱然主張系爭房屋經代書辦理過
    戶完畢後，代書於95年12月5 日將系爭房地之所有權狀、所
    有權移轉契約書、房屋稅單、印章、丙○○印鑑證明書、契
    稅繳納證明書、增值稅繳款證明書、自用住宅地價稅申請書
    等文件正本交由原告之父親王健式簽收乙情，並提出王健式
    簽收上開文件之證件收領明細表為憑（見本院卷第215 頁）
    ，惟參酌原告貸款購屋過程有上開所述諸多不符常情之處，
    此情亦不足以作為原告確有向丙○○購買系爭房地之有利認
    定。況且，原告所提出代書交付之文件正本且迄今仍為其收
    執者（詳卷第244 頁證物袋），獨漏系爭房地之所有權狀正
    本，益見被告抗辯原告並非系爭房屋之所有權人，非無理由
    。
(六)是據上等情交互參析，足認被告主張其先後與丙○○、被告
    間就系爭房屋存有借名登記契約關係，應屬實情，堪信為真
    。又本件既可認定兩造間就系爭房屋有借名登記契約存在，
    本院已無庸就第2 項爭點予以審認，併予敘明。
五、綜上所述，被告與原告間存有借名登記契約，約定由原告出
    名登記為所有權人，業經本院審認如前，則原告僅為形式上
    所有權人，被告方為真正所有權人。從而，原告主張其為系
    爭房屋之所有權人，且被告無權占有系爭房屋，援引民法第
    767 條所有物返還請求權之規定，請求原告遷讓系爭房屋，
    為無理由，應予駁回。又原告之訴既經駁回，其假執行之聲
    請即失所附麗，應併予駁回。
六、本件事證已臻明確，兩造其餘之攻擊防禦方法及舉證，核與
    判決結果不生影響，爰不一一論列，附此敘明。
七、據上論結，本件原告之訴為無理由，依民事訴訟法第78條，
    判決如主文。
中    華    民    國    97    年    12    月    12    日
                  民事第六庭  審判長法  官  楊國祥
                                    法  官  李怡諄
                                    法  官  林書慧
正本係照原本作成。
如不服本判決，應於送達後20日內，向本院提出上訴狀並表明上
訴理由，如於本判決宣示後送達前提起上訴者，應於判決送達後
10日內補提上訴理由書（須附繕本）。
中    華    民    國    97    年    12    月    12    日
                                書記官  莊豐源


司法院資訊處製作；財團法人民間司法改革基金會備份。
